【裁判字號】    97,台上,2172
【裁判日期】    970523
【裁判案由】    常業詐欺
【裁判全文】
最高法院刑事判決            九十七年度台上字第二一七二號
上  訴  人  甲○○
上列上訴人因常業詐欺案件，不服台灣高等法院台中分院中華民
國九十六年十一月八日第二審更審判決（九十六年度上更(一)字第
二七三號，起訴案號：台灣彰化地方法院檢察署九十五年度偵字
第四八○三、五八三四、六九七二號），提起上訴，本院判決如
下：
    主  文
上訴駁回。
    理  由
按刑事訴訟法第三百七十七條規定，上訴於第三審法院，非以判
決違背法令為理由，不得為之。是提起第三審上訴，應以原判決
違背法令為理由，係屬法定要件。如果上訴理由書狀並未依據卷
內訴訟資料，具體指摘原判決不適用何種法則或如何適用不當，
或所指摘原判決違法情事，顯與法律規定得為第三審上訴理由之
違法情形，不相適合時，均應認其上訴為違背法律上之程式，予
以駁回。本件原判決撤銷第一審關於論處上訴人甲○○常業詐欺
罪刑部分之判決，改判仍論上訴人以共同意圖為自己不法之所有
，以詐術使人將本人之物交付為常業罪，處有期徒刑壹年捌月，
並為相關從刑之諭知。係依憑上訴人於警詢時供認：已定讞共同
被告林水德（經原審判處有期徒刑肆年確定）居住之台中市○○
路房屋是伊幫忙租用，伊有時幫林水德接聽被害人之電話，載送
購物、與已定讞共同被告李康麟（經原審判處有期徒刑壹年肆月
，減為有期徒刑捌月確定）見面；於偵查時供稱：知悉林水德從
事詐騙工作，因伊妻即已定讞共同被告石如蘭（經原審判處有期
徒刑貳年，緩刑伍年確定）沒工作，且伊按裝冷氣之生意不好，
才共同加入，為林水德接聽被害人電話等情不諱，並參酌共同被
告林水德坦承：伊提供租屋處、人頭帳戶及行動電話供集團成員
使用，詐騙集團成員有伊、李康麟、林良峻（經第一審判處有期
徒刑參年拾月確定）、石如蘭、上訴人等人；上訴人幫忙買便當
，有時會接送伊和李康麟碰面，出面幫忙承租房子，台中市○○
○路○段一六七號九樓是上訴人出面承租；共同被告李康麟於偵
查中證稱：林水德集團成員尚有林良峻、石如蘭、上訴人；共同
被告石如蘭於警詢時證述：集團成員有伊、林水德、林良峻、上
訴人、余秀賢（經原審判處有期徒刑壹年貳月，減為有期徒刑柒
月，緩刑伍年確定）、綽號「阿寬」等，與林水德以百分之四五
、五五之比例計算分帳；於偵查中證稱：林水德說服伊及上訴人
加入該詐騙集團，有被害人打電話來詢問貸款事宜時，伊會告以
銀行的傳真號碼，讓對方以為是銀行辦理之貸款，然後由集團成
員交互充當銀行審核人員或律師，詢問被害人年籍資料、薪資所
得、地址及電話，上訴人曾充當伊案子之審核人員各等語；證人
即如原判決附表貳所示之被害人賴俊驊等人於警詢中所為如同附
表二所載被害情形之證述，及卷附上開附表所示被害人匯款之匯
款單、原判決附表參第五項編號三十七之匯款支付廣告費之郵局
匯款單五張、通訊監察書暨電話通訊監察譯文表、提款照片、房
屋租賃契約書影本、原判決附表壹所示帳戶申登人資料、客戶歷
史交易清單、搜索扣押筆錄、扣案如原判決附表肆所示之物品等
證據資料，而為論斷，已敘述其所憑之證據及認定之理由。而以
上訴人否認有詐欺之犯行，辯稱：伊僅代為承租房屋，並未打電
話參與詐騙，應只成立幫助詐欺云云，係飾卸之詞，無足採取，
在理由內依憑調查所得證據，詳加指駁。並說明：（一）上訴人
除擔任集團之打雜工作、承租房屋、接送林水德外，尚有審核案
件及接聽詐騙電話，自已參與本件犯行，所辯乃避重就輕之詞，
無從採信。（二）依被害人之指訴及匯款資料，僅能認定上訴人
等人共同詐得如原判決附表貳所示之新台幣（下同）二百二十六
萬六百八十元，未能憑共同被告李康麟之自白，認定彼等詐得達
五、六百萬元。（三）共同被告林水德雖稱：石如蘭係於九十五
年五月間被查獲前約一、二月，始加入該集團，上訴人從事買便
當等雜務云云，然其既供承：伊大部分時間都未在公司等語，則
其對上訴人除從事雜務外，是否有接聽電話詐騙等情，應尚難瞭
解。況上訴人於偵查中已坦承：知悉林水德在詐騙，伊有時幫忙
接聽被害者的電話，及與車手李康麟碰面談事情或拿錢等語，並
對於其成立常業詐欺之犯行，於同日偵訊及第一審法院審理時均
為認罪之答辯，參酌李康麟於警詢供述：伊自九十四年十二月底
加入，中間曾休息一個月，石如蘭在伊加入時，就已經是集團成
員各等語，林水德所證，顯係迴護之詞，無從採為有利於上訴人
之認定。（四）刑法上所謂常業犯，係指反覆以同種類之行為為
目的之社會活動之職業性犯罪而言，至於犯罪所得之多寡，是否
恃此犯罪為唯一之謀生職業，則非所問。次按共同正犯在犯意聯
絡範圍內之行為，應同負全部責任。上訴人等人自九十四年十二
月起，至九十五年五月間，詐騙之被害人數眾多，次數已逾百次
，詐騙所得共二百六十萬餘元，彼等顯有反覆實施，以之為常業
之犯意，並藉此謀生之事實。上訴人自參與時起與林水德、林良
峻、郭弘寬有犯意聯絡與行為之分擔，均為共同正犯之理由。從
形式上觀察，原判決並無違背法令之情形存在。上訴意旨略稱：
（一）原判決對於上訴人如何知悉被害人及共同被告林水德等人
於警詢之供述，有刑事訴訟法第一百五十九條第一項不得為證據
之情形，卻視為同意採為證據之要件，並未於理由中說明其認定
之依據，顯有違背證據法則、理由不備之違法。（二）林水德等
人於偵查中所為陳述，未經上訴人或其辯護人行使反對詰問權，
依法不具證據能力，原判決仍併採為上訴人犯罪事實之判斷依據
，有判決不適用法則、適用法則不當及理由不備之違法。（三）
上訴人之妻石如蘭係因經濟因素涉本案，上訴人基於幫助詐欺之
犯意，擔任跑腿打雜工作，犯罪情狀實堪憫恕，且於犯後亦坦承
所為，態度良好，原審未審酌刑法第五十七條以為科刑輕重之標
準，所科刑責不符比例原則、平等原則、罪刑相當原則。又原判
決就上訴人所涉罪嫌何以不宜宣告緩刑，並未說明，其裁量權之
行使，欠缺合理性及妥適性，有不適用法則、適用法則不當、理
由不備之違法情形。（四）原判決未於理由中說明其認定上訴人
與林水德等人有犯意聯絡及行為分擔，應成立共同正犯之理由及
依據，僅以上訴人有幫忙接聽電話之事實，率即認定上訴人犯行
，有調查事實未盡及理由不備之違法等語。惟查：（一）被告以
外之人於審判外之陳述雖不符刑事訴訟法第一百五十九條之一至
之四之規定，而經當事人於審判程序同意作為證據，法院審酌該
言詞陳述或書面陳述作成時之情況，認為適當者，亦得為證據；
當事人、代理人或辯護人於法院調查證據時，知有同法第一百五
十九條第一項不得為證據之情形，而未於言詞辯論終結前聲明異
議者，視為有前項之同意，刑事訴訟法第一百五十九條之五定有
明文。原審於審理時已就證人即如原判決附表貳所示之被害人及
同案被告林水德、林良峻、郭弘寬、李康麟、石如蘭、余秀賢、
余秀蘭、陳聖翔、顏子婷、許雅琇等人於警詢中之證述，對上訴
人及其辯護人提示及告以要旨，予以表示意見之機會，而其於言
詞辯論終結前對該筆錄內容均未聲明異議，原判決因認上開證詞
之性質雖屬傳聞證據，且無符合同法第一百五十九條之一至之四
等四條之情形，惟經審酌該筆錄作成時，較無人情施壓或干擾，
亦無不當取供之情形，自具有證據能力，並於理由壹之二說明其
依憑（原判決第五至六頁）。所為論述，並未違背證據法則，亦
無理由不備之違誤，自不容妄加指摘，而據為適法之第三審上訴
理由。（二）證據之取捨，為事實審法院之職權，倘其採證認事
並不違背證據法則，即不得任意指為違法。又刑事訴訟法第一百
六十六條所定之詰問權，固屬憲法所保障之被告訴訟基本權，但
此項訴訟防禦權並非不可拋棄，倘被告已經表示不願行使此項權
利，自不許其事後翻異，執以指摘法院不當剝奪其權利。原審於
九十六年十月十八日審理時除提示同案被告林水德等人之證述，
予上訴人及共同被告林水德、李康麟、石如蘭、余秀賢暨辯護人
表示意見之機會，並已訊問：「有無證據提出或請求調查」、「
有無事項詢問被告」，上訴人及其辯護人均答稱：「沒有」，有
原審審判筆錄在卷可憑（見原審卷第一０一頁、一０三頁背面）
；且共同被告林水德、李康麟、林良峻、甲○○、石如蘭、郭宏
寬等人於檢察官偵查中，乃以證人之身分具結陳述，其係於負擔
偽證罪之處罰心理下證述，並具結擔保其供述之真實性，又無其
他受不當外力干擾之情形，原判決因認其於偵查中之證言具有證
據能力，資為不利上訴人之論據之一，尚難認原判決有不適用法
則、適用法則不當及理由不備之違法情形。上訴意旨執此指摘，
並非依據卷內訴訟資料執為指摘之合法第三審上訴理由。（三）
量刑輕重及是否宣告緩刑係屬事實審法院得依職權自由裁量之事
項。原判決已說明審酌上訴人代為承租該詐欺集團據點之房屋、
承擔跑腿打雜等工作及接聽詐騙電話，並與同案被告共同詐騙被
害人，雖嗣已坦承犯行，供出詐欺集團之其他成員，使其接受法
律應有之制裁以稍減罪愆，然本件詐騙之人數眾多，金額龐大，
利用民眾需款孔急之心理，而乘人之危，實無足取，且破壞社會
對於銀行貸款業務之信賴以及社會善良風氣等情狀，量處上訴人
有期徒刑一年八月之理由，既未逾法定刑度，又無濫用量刑權限
，違反比例原則之情形，即不得遽指為違法。上訴意旨以原判決
量刑失衡，且未宣告緩刑等語，係就原審量刑職權之行使，任意
指摘為違法，亦非正當之第三審上訴理由。（四）共同正犯在犯
意聯絡範圍內之行為，應同負全部責任。上訴人既係參與林水德
、林良峻、郭宏寬共組之詐騙集團，並有分擔接聽詐騙電話之行
為，與該集團內之成員自具共同正犯關係，就該集團犯罪計畫範
圍內之全部行為，應負其全部責任，不因其僅實行部分行為而異
。原判決所為論斷，並無調查未盡或理由不備之違法。上訴論旨
，妄指為違法，顯非依據卷內訴訟資料執為指摘之合法第三審上
訴理由。其上訴違背法律上之程式，應予駁回。
據上論結，應依刑事訴訟法第三百九十五條前段，判決如主文。
中    華    民    國  九十七  年    五    月  二十三  日
                      最高法院刑事第三庭
                          審判長法官  林  增  福
                                法官  張  清  埤
                                法官  陳  世  雄
                                法官  蔡  國  在
                                法官  邱  同  印
      本件正本證明與原本無異
                                      書  記  官
中    華    民    國  九十七  年    六    月    二    日
                                                 H


司法院資訊處製作；財團法人民間司法改革基金會備份。
